【裁判字號】    95,台上,6092
【裁判日期】    951109
【裁判案由】    妨害國幣懲治條例
【裁判全文】
最高法院刑事判決            九十五年度台上字第六０九二號
上  訴  人  甲○○
選任辯護人  林憲同律師
上  訴  人  乙○○
上列上訴人等因妨害國幣懲治條例案件，不服台灣高等法院中華
民國九十二年十二月十七日第二審判決（九十二年度上訴字第四
一一七號，起訴案號：台灣板橋地方法院檢察署九十一年度偵字
第一四八四七號），提起上訴，本院判決如下：
    主  文
原判決撤銷，發回台灣高等法院。
    理  由
本件原判決認定上訴人甲○○基於意圖供行使之用，而偽造幣券
之概括犯意，連續於民國九十一年間某日起至八月九日下午九時
三十分許，在台灣地區某不詳地點及台北縣板橋市○○街一三八
巷一弄三０八號四樓，利用電腦、空白原紙、防偽線、塗漆原料
、五百元等木頭章、驗鈔機一台及製造工具一批等物，而偽造面
額新台幣五百元及一千元之紙幣成品多紙，並有尚未完全偽造之
半成品，其中偽造新台幣一千元紙幣成品一張，半成品計六十六
張『惟屬二十二大張，每大張內含三紙一千元紙幣，未經分割』
，偽造新台幣五百元紙幣成品計六十七張。偽造之方式為就一千
元之偽鈔部分，係以彩色噴墨方式仿印，以螢光筆繪製仿紙張螢
光纖維絲，水印以灰色墨在紙張背面仿造，安全線以彩色噴墨在
紙張背面仿製，另以黏貼箔膜（含面額數字）仿鈔券正面五段裸
露部分，左下角面額數字以亮光物質仿折光變色油墨；就五百元
之偽鈔部分，均以彩色噴墨方式仿印，無隱藏字及凹版印文凸起
效果，以螢光筆繪製仿紙張螢光纖維絲，水印以灰色墨在紙張背
面仿造，安全線號碼ＡＮ0000000ＵＤ者，以紙條黏貼在
紙張背面仿製，其餘以彩色噴墨在紙張背面仿製，另以黏貼箔膜
（含面額數字）仿鈔券正面五段裸露部分，左下角面額數字以亮
光物質仿折光變色油墨之方式偽造。上訴人以上開方式，偽造幣
券既遂（就偽鈔成品部分），及偽造幣券未遂（就偽鈔半成品部
分）。而上訴人乙○○與甲○○係同居男女朋友關係，明知甲○
○有偽造新台幣，因在其與甲○○共同居住之房間內桌上看見千
元偽鈔一張及五百元偽鈔五張，竟基於意圖供行使之用而收集偽
造之通用貨幣之犯意，將上開偽鈔放置在自己之皮包內而收集之
等情，因而撤銷第一審關於甲○○部分之科刑判決（處有期徒刑
十年）及關於乙○○部分之無罪判決，改判論處甲○○連續意圖
供行使之用，而偽造幣券罪刑（處有期徒刑六年六月）；乙○○
意圖供行使之用而收集偽造之通用紙幣罪刑（處有期徒刑三年）
，固非無見。
惟查：（一）刑事訴訟法第九十五條第一款（修正前第九十五條
）規定「訊問被告應先告知犯罪嫌疑及所犯所有罪名。罪名經告
知後，認為應變更者，應再告知」，乃被告在刑事訴訟程序上應
受告知之權利，為憲法第八條第一項正當法律程序保障內容之一
，旨在使被告能充分行使防禦權，以維審判程序之公平。而其所
謂「犯罪嫌疑及所犯所有罪名」，除起訴書所記載之犯罪事實及
所犯法條外，尚包含依刑事訴訟法第二百六十七條規定起訴效力
所擴張之犯罪事實及罪名，暨依同法第三百條規定變更起訴法條
後之新罪名。法院就此等新增之罪名、事實或變更之罪名，均應
於其認為有新增或變更之時，隨時但至遲於審判期日前踐行告知
之程序，使被告知悉而充分行使其防禦權，始能避免突襲性裁判
，而確保其權益。如法院於審判期日，就起訴效力所及之擴張犯
罪事實或變更起訴法條之同一性事實，未依刑事訴訟法第九十六
條、第一百七十三條、第二百八十九條等規定踐行調查辯論程序
，即命辯論終結，逕行就起訴效力所及之擴張犯罪事實及罪名或
變更起訴書所引之法條而為判決，就此等擴張之事實及新罪名而
言，實已剝奪被告依同法第九十六條、第一百七十三條、第二百
八十九條等規定所應享有而同屬憲法上訴訟基本權保障範圍內之
辯明罪嫌及辯論（護）等程序權，尤屬直接違背憲法第八條第一
項所稱「非由法院依法定程序不得審問處罰」之規定，剝奪其正
當法律程序之保障，而於判決顯然有影響，自應認該判決為違背
法令。依起訴書犯罪事實之記載，檢察官係起訴上訴人乙○○與
甲○○共同基於意圖供行使之用而偽造紙幣概括之犯意，先後於
九十一年間，在台灣地區某不詳地點，利用空白原紙、防偽線、
塗漆原料、五百元木頭章、驗鈔機一台及製造工具一批，而偽造
面額新台幣五百元及一千元之紙幣多紙（其中偽造一千元紙幣成
品一紙，半成品計六十六張『惟屬二十二大張，每大張內含三紙
一千元紙幣，未經分割』；偽造五百元紙幣成品計六十七紙），
因認乙○○涉犯妨害國幣懲治條例第三條第一項之罪嫌。嗣第一
審認乙○○罪嫌不足，判決乙○○無罪，檢察官不服，提起上訴
，原判決則認乙○○並無參與甲○○之偽造幣券犯行，僅係意圖
供行使之用而收集偽造之通用紙幣，應論以刑法第一百九十六條
第一項意圖供行使之用而收集偽造通用紙幣罪，公訴人起訴之法
條應予變更，而就變更起訴法條之意圖供行使之用而收集偽造通
用紙幣之事實，併予審理，惟於審判期日，就該起訴效力所及之
意圖供行使之用而收集偽造通用紙幣犯罪事實，並未告知上訴人
該部分事實所犯之罪名（見原審卷第六九頁），即命辯論終結，
逕就該收集偽造通用紙幣之犯罪事實及罪名為判決（見原判決第
十三頁），依上揭說明，自屬違背法令。（二）按未受請求之事
項予以判決者，其判決當然違背法令，刑事訴訟法第三百七十九
條第十二款定有明文。又案件起訴後，檢察官就其認有裁判上一
罪關係之事實函請併辦，此項公函非屬訴訟上之請求，目的僅在
促使法院之注意，法院如果併同審判，固係審判不可分法則之適
用所使然，如認不成立犯罪或無裁判上一罪關係，即應退回檢察
官另行處理，自不能就函請併辦之事實為裁判。本件檢察官僅就
上訴人等共同基於意圖供行使之用而偽造紙幣概括之犯意，先後
於九十一年間，在台灣地區某不詳地點，利用空白原紙、防偽線
、塗漆原料、五百元木頭章、驗鈔機一台及製造工具一批，而偽
造面額新台幣五百元及一千元之紙幣多紙部分之犯罪事實提起公
訴，原判決理由第三項則略稱：甲○○與馬炳信共同意圖供行使
之用，自九十一年九月間起，在台北縣板橋市○○路○段四四三
巷五六號二樓住處，組電腦、彩色印表機、掃描器等設備，並利
用製造偽鈔軟體光碟片及磁片，在上址以彩色噴墨方式仿印，復
以螢光筆繪製紙張螢光纖維絲等手法，接續偽造一千元、五百元
及二百元紙鈔及美金十元紙鈔，涉有共同犯妨害國幣懲治條例第
三條第一項之偽造幣券罪及刑法第二百零一條第一項偽造有價證
券罪嫌，經台灣板橋地方法院檢察署九十二年度偵字第八七九六
號移送併辦前來，惟此部分查無其他積極證據足徵甲○○確實有
移送併辦意旨所指之犯行，自難論甲○○以偽造幣券、偽造有價
證券罪，惟因公訴人認此部分與論處甲○○偽造幣券之犯行具有
裁判上一罪之關係，故不另為無罪之諭知云云（見原判決第十三
至十七頁），竟對於未經起訴、僅送請併辦之部分予以判決，自
屬違法。（三）我刑事訴訟法為保障被告受公平審判及發現實質
真實，對於人證之調查均採言詞及直接審理方式，並規定被告有
與證人對質及詰問證人之權利，其中所謂「對質」，是指被告與
證人同時在場，面對面互為質問之意，而被告之對質權，係藉由
對質程序，法院得以觀察其問答之內容與互動，親身感受而獲得
心證，有助於真實之發現，且屬憲法第八條第一項規定「非由法
院依法定程序不得審問處罰」之正當法律程序所保障之基本人權
及第十六條所保障之基本訴訟權，法院不得任意依職權予以剝奪
。而刑事訴訟法第一百八十四條第二項規定，因發現真實之必要
，得依被告之聲請，命與證人對質；同法第九十七條第二項復規
定，對於被告之請求對質，除顯無必要者外，不得拒絕。是除待
證事實已甚明確者外，在發現真實及維護被告利益下，法院不得
拒絕被告對質之請求。又九十二年二月六日增訂公布之刑事訴訟
法施行法第七條之三規定：「中華民國九十二年一月十四日修正
通過之刑事訴訟法施行前，已繫屬於各級法院之案件，其以後之
訴訟程序，應依修正刑事訴訟法終結之。但修正刑事訴訟法施行
前已依法定程序進行之訴訟程序，其效力不受影響」。係以程序
從新為原則，故修正刑事訴訟法施行前，已繫屬於各級法院之案
件，於新法施行後，應依修正後之程序終結之，僅修正刑事訴訟
法施行前已依法踐行之訴訟程序（包含相關證據法則之適用），
基於法的安定性，其效力不受影響而已。從而依修正後規定應踐
行之訴訟程序，例如被告對證人之詰問權，均應依修正後之程序
為之，並就修正刑事訴訟法施行前及施行後所合法取得，均具有
證據能力之證據資料，本於合理之心證以定其取捨，尚非謂修正
刑事訴訟法施行前已依法定程序取得證人之供述證據者，即得依
刑事訴訟法施行法第七條之三但書規定，剝奪被告依修正後程序
對證人之詰問權。本件上訴人甲○○於第一審及原審審理中均否
認有原判決事實欄所載偽造幣券之犯行，並聲請傳訊證人馬炳信
、李忠和前來對質，以明真相（見原審卷第六五頁），則究竟事
實真相如何，原審自應詳予調查，難認甲○○之請求對質，為顯
無必要。而經核甲○○為上開主張時，修正刑事訴訟法早已施行
，依刑事訴訟法施行法第七條之三規定，關於甲○○對證人之對
質、詰問權之行使，自應依修正後之規定。乃原審未傳喚馬炳信
等到庭對質並接受詰問，不惟不當剝奪上訴人等與馬炳信對質詰
問之權利，並妨害發現真實，於法自屬有違，併有調查未盡及理
由欠備之違法。上訴人等上訴意旨指摘原判決不當，尚非全無理
由，應認有撤銷發回更審之原因。
據上論結，應依刑事訴訟法第三百九十七條、第四百零一條，判
決如主文。
中    華    民    國  九十五  年   十一   月    九    日
                      最高法院刑事第五庭
                          審判長法官  莊  登  照
                                法官  洪  明  輝
                                法官  黃  一  鑫
                                法官  林  秀  夫
                                法官  徐  昌  錦
      本件正本證明與原本無異
                                      書  記  官
中    華    民    國  九十五  年   十一   月   十六   日
                                                      Ｅ


司法院資訊處製作；財團法人民間司法改革基金會備份。
